【裁判字號】    98,上易,2096
【裁判日期】    990303
【裁判案由】    重利
【裁判全文】
臺灣高等法院刑事判決                98年度上易字第2096號
上  訴  人
即  被  告  甲○○
選任辯護人  林明正律師
            林育生律師
上列上訴人因重利案件，不服臺灣臺北地方法院98年度易字第35
0號，中華民國98年7月24日第一審判決（起訴案號：臺灣臺北地
方法院檢察署97年度偵字第3320號），提起上訴，本院判決如下
：
    主  文
原判決撤銷。
甲○○無罪。
    理  由
一、公訴意旨略以：被告甲○○係址設於台北市○○區○○路1
    段372號奇美當舖之負責人，基於乘他人急迫貸以金錢，而
    取得與原本顯不相當重利之犯意，自民國95年6月29日起至
    96 年10月5日止，在上址當舖內，陸續將如附表所示之款項
    借予乙○○，約定以每十天為一期，利息則以借款新台幣（
    下同）10萬元每期需償還4,000元之利息計算，並先給付利
    息現金或預扣利息（換算年息高達百分之144以上），乙○
    ○並需簽發與借款等額之支票作為擔保，藉此向乙○○收取
    與原本顯不相當之重利，共計收取利息102萬6,000元，因認
    被告甲○○涉有刑法第344條之重利罪嫌云云。
二、按犯罪事實應依證據認定之，無證據不得認定犯罪事實。又
    不能證明被告犯罪者，應諭知無罪之判決，刑事訴訟法第15
    4條第2項、第301條第1項分別定有明文。而事實之認定，應
    憑證據，如未能發現相當證據，或證據不足以證明，自不能
    以推測或擬制之方法，以為裁判基礎。再認定不利於被告之
    事實，須依積極證據，苟積極證據不足為不利於被告事實之
    認定時，即應為有利於被告之認定，更不必有何有利之證據
    。而認定犯罪事實所憑之證據，雖不以直接證據為限，間接
    證據亦包括在內；然而無論直接或間接證據，其為訴訟上之
    證明，須於通常一般之人均不致有所懷疑，而得確信其為真
    實之程度者，始得據為有罪之認定，倘其證明尚未達到此一
    程度，而有合理之懷疑存在，致無從為有罪之確信時，即應
    為無罪之判決。再按刑事訴訟法第161條第1項規定：檢察官
    就被告犯罪事實，應負舉證責任，並指出證明之方法。因此
    ，檢察官對於起訴之犯罪事實，應負提出證據及說服之實質
    舉證責任。倘其所提出之證據，不足為被告有罪之積極證明
    ，或其指出證明之方法，無從說服法院以形成被告有罪之心
    證，基於無罪推定之原則，自應為被告無罪之諭知（最高法
    院30年度上字第816號、40年度臺上字第86號、76年度臺上
    字第4986號、92年度臺上字第128號判例意旨參照）。
三、本件公訴人認被告涉有前揭犯行，無非係以被告之供述、告
    訴人之指證、奇美當舖營業地址外觀照片、乙○○向甲○○
    借款明細、國泰世華商業銀行學府分行97年8月29日（97）
    國世銀學府字第0043號函、萬泰商業銀行97年3月20日土城
    字第09702550030號函、同銀行97年8月8日土城字第0970250
    0007號函等所附交易明細及支票影本，為其論據。
四、訊據被告固坦承其係奇美當舖負責人，與告訴人間係一般借
    貸關係，惟堅決否認有何重利犯行，辯稱：未趁乙○○急迫
    時借錢給她等語。經查：
（一）證人乙○○於原審審理時到庭證述：從95年6月一直持續
      到96年10月，這段期間，借款的金額有時候一次借50萬，
      還款之後再借2、30萬，最高紀錄曾經一次借到110萬，每
      一次洪先生都會先將利息扣除，配合一段時間之後，洪先
      生有答應我，我每次簽立的票，若無能力還款時，可再續
      借，再支付利息給他等語（見原審98年4月17日審判筆錄
      第4頁），然查，依附表所列各筆借款，並無證人所稱110
      萬元之高額借款；再者，證人乙○○於原審審理時亦證述
      ：當初六月最後一個星期五借款的時候，借款期限一個月
      ，所以當天開立一張洪先生指示的7月27日到期的支票，7
      月27日當天因無能力還款，打電話給洪先生他能否延後還
      款，他問我要延多久，我說半個月，他說沒問題，所以請
      我再去當舖，辦一次借款手續，當天一樣的我又簽立一張
      8月10日到期的支票等語（見原審98年4月17日審判筆錄第
      5頁），是證人乙○○於第一筆借款所開立之支票無法兌
      現時，被告即同意讓其於95年7月27日再簽立一張支票予
      以展延，與證人乙○○先前關於與被告配合一段時間之後
      ，被告答應若其無能力還款時，可再續借之證述不符。綜
      上，證人乙○○之證述，不僅有與事實不符之情形，亦前
      後指述不一。
（二）按刑法第344條重利罪成立之要件為：1.乘人急迫，輕率
      或無經驗，貸以金錢或其他物品，2.取得與原本顯不相當
      之重利。在第一條件，係指明知他人出於急迫、輕率或無
      經驗，而利用機會故為貸與，在第二條件，係指就原本利
      率、時期核算及參酌當地之經濟狀況，較之一般債務之利
      息，顯有特殊之超額者而言（最高法院27年度上字第520
      號判例意旨參照），經查，告訴人乙○○於偵查時供稱：
      除向被告借錢以外，我曾向另外一家地下錢莊借過錢，利
      息更高。為了解決那家的利息，所以才向本案被告借錢先
      還。我看到被告以奇美融資公司刊登企業借款廣告，遂打
      電話去向他借，他先問我甲存帳號，對我的信用徵信，不
      久他就回電話給我說，可以借款，並問我要借多少，我說
      借5、60萬左右，被告就叫我下午去當鋪借我錢，並要我
      簽支票及本票，作為擔保，同時核對我的身分證（見偵查
      卷第188頁）。於原審審理時則到庭證稱：那時候要擴充
      學校，有資金上的需求，向銀行借貸，因為需要時間來不
      及，正好看到壹週刊上面奇美刊登的廣告，所以打電話去
      詢問才開始第一次向奇美借款；他有透露他之前在萬泰銀
      行上班，有銀行的朋友，可以幫我詢問我的房貸可不可以
      增貸，所以他要求我把四間房子的權狀影本拿給他等語（
      見原審98年4月17日審判筆錄第3、9頁）。依證人乙○○
      之上開陳述，告訴人之前曾向其他地下錢莊借款，且借款
      利息更高，可見告訴人並非輕率、無經驗之人。其次，告
      訴人借款目的不論係為清償之前地下錢莊之借款或是為擴
      充學校之需要，均顯示告訴人於起訴書所示時、地，向被
      告借貸金錢時，其並無面臨經濟上之急迫需求，僅係為達
      擴充學校資金週轉所需。易言之，告訴人明知被告收取之
      利息較銀行高，且其並無經濟上之急迫危機，則其捨向銀
      行申辦貸款等其他方式，而願意支付高額利息向被告借貸
      款項，即應僅屬契約自由之範疇，況被告曾主動提及幫告
      訴人向銀行的朋友詢問告訴人之房貸可否增貸，益見被告
      並無乘人急迫之故意。再者，依告訴人於原審提出自行製
      作之利息計算表記載，至95年10月30日止告訴人已將之前
      所有借款還清，易言之，若告訴人係因一時資金需求孔急
      不得不在95年6月間向被告借款，至同年10月底長達四個
      月時間應有充足時間尋求其他融資管道，然告訴人在其向
      被告所借款項全部清償完畢後，不尋求其他融資管道，在
      同年11月9日之後仍決定選擇繼續向被告借款，更難謂有
      何「急迫、輕率、無經驗」之情狀可言。綜上所述，被告
      貸與金錢予告訴人乙○○並收取利息之行為，自難認被告
      有何乘他人急迫、輕率或無經驗而貸以金錢之行為，所為
      即與刑法重利罪之構成要件有別。此外，復查無其他積極
      證據足資證明被告有公訴意旨所指上開重利犯行，自屬不
      能證明被告犯罪。
五、原審未為詳究，遽認被告成立重利罪，尚有違誤。被告上訴
    意旨，否認犯罪，為有理由，應由本院予以撤銷，並為被告
    無罪之諭知。
據上論斷，應依刑事訴訟法第369條第1項前段、第364條、第301
條第1項，判決如主文。
本案經檢察官曾忠己到庭執行職務。
中    華    民    國    99    年    3     月    3     日
                    刑事第一庭審判長法  官  葉騰瑞
                                    法  官  王炳梁
                                    法  官  莊明彰
以上正本證明與原本無異。
不得上訴。
                                    書記官  王韻雅
中    華    民    國    99    年    3     月    3     日

司法院資訊處製作；財團法人民間司法改革基金會備份。
